【裁判字號】    90,台上,2177
【裁判日期】    900412
【裁判案由】    業務侵占
【裁判全文】
最高法院刑事判決                                九十年度台上字第二一七七號
    上  訴  人  甲○○
右上訴人因吳昱輝、蔡龍居、邱仙定、乙○○（原名葉金鴒）自訴業務侵占案件，不
服台灣高等法院高雄分院中華民國八十九年九月二十六日第二審更審判決（八十八年
度上更(二)字第二九八號，自訴案號：台灣高雄地方法院八十三年度自字第二六一號）
，提起上訴，本院判決如左：
    主  文
上訴駁回。
    理  由
按刑事訴訟法第三百七十七條規定，上訴於第三審法院，非以判決違背法令為理由，
不得為之。是提起第三審上訴，應以原判決違背法令為理由，係屬法定要件。如果上
訴理由狀並未依據卷內訴訟資料，具體指摘原判決不適用何種法則或如何適用不當，
或所指摘原判決違法情事，顯與法律規定得為第三審上訴理由之違法情形，不相適合
時，均應認其上訴為違背法律上之程式，予以駁回。本件上訴人甲○○上訴意旨略稱
：(一)依自訴狀所載，自訴人吳昱輝、蔡龍居、邱仙定、乙○○（原名葉金鴒）原係自
訴上訴人擅將超級民主電視中區台之經營權、資產、設備、客戶，以新台幣（下同）
八百萬元賣予立委陳建平，詎上訴人竟將全部價款侵吞，亦即自訴人等係自訴上訴人
侵占上開賣得價款，乃原判決卻認定上訴人係侵占上開中區○○○○○路電纜線及附
屬設備，另擅自出售該中區台之視訊播放權、收視用戶二百九十六戶之收費權，係成
立背信罪云云，自有未受請求之事項予以判決之違法。(二)上開中區台在轉交上訴人經
營時，已有負債，故上訴人並無圖取不法利益之意思，乃原審未就上訴人何以有不法
利益之犯意加以調查，徒憑臆測，逕論上訴人意圖為自己不法之利益，即有應於審判
期日調查之證據未予調查之違法。(三)上開中區台再三遭新聞局人員剪線，故本案之所
謂合夥，乃為不法之合夥，既無合法之合夥關係，遑論有業務侵占之行為，原審就此
未加調查，亦未於判決理由內加以說明，亦有應調查之證據未予調查及理由不備之違
法。(四)上開中區台遭剪線後，原有之舊收視戶是否因無法接收訊號，而成為無主之廢
戶，且遭剪線後，上訴人亦一再向自訴人等催告增資，否則上訴人將另行出資，此是
否已含自訴人等若不同意增資，即同意終止非法之合夥關係？或有解除該非法合夥契
約之意思表示，原審就此未予調查，亦屬違法。(五)新聞局第二次之剪線行動，乃將原
有之電線全剪，而上訴人嗣後售予萬眾傳播事業股份有限公司（下稱萬眾傳播公司）
之生財設備，是否皆係上訴人所另行出資？且出售之「收視戶」是否亦係在剪線後，
由上訴人重新所尋找之新客源？原審就此亦未調查，且一再強調本案為合法之合夥關
係，且對「已廢戶」誤認係一直繼續之原客戶，其認事採證亦屬違法。(六)上訴人與自
訴人等之合夥既係違背法令，則上訴人之行為，是否不構成為該非法合夥之他人處理
事務？原審未詳加調查論述，遽誤認上訴人之行為構成背信，亦有理由不備之違法。
(七)自訴人吳昱輝、蔡龍居於新聞局第一次剪線後，雖曾與上訴人協議繼續經營，惟第
二次剪線後，自訴人等即避不見面，而該中區台本身又無錢，故該中區台之非法合夥
關係，已因不能供客戶收視而告解散，原審未就原路線已成廢線，無法供原有客戶使
用之情形加以調查，亦有應調查之證據未予調查之違法。(八)自訴人等只參與民國八十
二年二月四日第一次剪線後之重新架設電纜線之拉線而已，其他二次之剪線皆未參與
，原判決所認定「邱仙定仍擔任鋪設電纜線之監工工作」，究係指前後三次剪線後之
監工？抑或指何次？原判決理由內未加說明，亦有判決不備理由之違法。(九)原判決載
稱：「……經查證人即葉金鴒之夫廖瑞文於原審（指第一審）法院證稱：一開始係由
其負責經營，被告（指上訴人）負責技術方面，被告僅拿出二十四萬元，……」，惟
依自訴狀所載及自訴人等所述，上訴人確出資三十萬元，原判決不查，隨意錯引廖瑞
文之證言，亦屬調查未盡。(十)八十二年八月底，上訴人曾請上開中區台之會計林妙靜
，打電話予邱仙定前來結清並解散，當時邱仙定並無任何異議，且亦已有一合夥人吳
昱輝於八十二年九月三十日領走十五萬元，顯見上開「非法之合夥」關係已於八十二
年九月底消滅，原判決認上開合夥關係仍然存在，亦有應調查之證據未予調查之違法
等語。
惟查本件原判決依憑自訴人等之指訴、證人即萬眾傳播公司行政秘書林穩祥之結證、
上訴人與萬眾傳播公司簽訂之有線電視系統盤讓合約書及收視客戶清冊、客戶名冊兼
繳費清冊、超級民主電視中區台與南區台之劃分圖、買賣路線圖，暨上訴人自承與自
訴人等間之合夥關係並未經過解散清算，其確將該中區台之設備及權利賣予萬眾傳播
公司之事實等證據，認定上訴人與吳昱輝、蔡龍居、邱仙定、乙○○等人於八十一年
八月間，各自出資四十二萬元，在高雄市○○○路一百二十六號，成立超級民主電視
中區台，由吳昱輝擔任負責人，蔡龍居任總經理，上訴人負責自其原已經營之超級民
主電視南區台，提供信號及技術性之工作，另聘請乙○○之夫廖瑞文負責財務記帳，
嗣因經營不善及為便於管理，乃於八十二年一月二十日，將超級民主電視中區台遷移
至高雄市○鎮區鎮○街一號即前開南區台台址，交由上訴人經營，上訴人因而持有上
述合夥財產，詎上訴人未得吳昱輝、蔡龍居、邱仙定、乙○○等全體合夥人之同意，
竟意圖為自己不法之所有及利益，違背其受合夥人委任經營有線電視台之任務，於八
十二年九月間，擅將超級民主電視中區台所有如原判決附圖所示傳輸網路之電纜線、
附屬設備、視訊播放權及收視用戶二百九十六戶之收費權，連同其自己所經營之南區
民主電視台之前揭設備及權利，以每一有效收視戶四千元之讓渡金，全部設備二百五
十萬元之價金，出賣予萬眾傳播公司。嗣因逐一清點有效客戶，耗時過久，雙方議定
以全部收視戶收費權利以一千五百戶，即六百萬元計算，再加以上開設備價金，以八
百五十萬元之代價出賣，致生損害於本人即委託經營合夥人本人之財產。而上訴人取
得上開款項後，並未將吳昱輝、蔡龍居、邱仙定、乙○○應得之款項予以分配，嗣因
報紙刊登上述新聞，始為乙○○等人獲悉等情，因而撤銷第一審之科刑判決，改判依
想像競合犯關係，從一重論處上訴人意圖為自己不法之所有，而侵占對於業務上所持
有之物（累犯）罪刑，已明其所憑之證據及認定之理由，從形式上觀察，並無違背
法令之情形存在。而自訴人等之自訴狀雖記載，上訴人將擅自所賣超級民主電視中區
台設備、權利之價款悉數侵吞云云，然自訴狀既已指訴上訴人未經得自訴人等之同意
，擅自將上訴人與自訴人等共有之前開中區台之設備、經營權，出賣予萬眾傳播公司
，原審於審理後，認上訴人確有上開犯行，而予以判決，論上訴人之出售上開中區○
○○○○路電纜線、附屬設備、視訊播放權、收視用戶二百九十六戶之收費權，係一
行為同時犯業務侵占罪及背信罪，而從一重以業務侵占罪處斷，要無未受請求之事項
予以判決之違法。又上訴人未經得自訴人等之同意，而擅自處分前開合夥之財產，其
有為自己不法所有及不法利益之意圖已明。縱前開中區台之經營，事先未得行政院新
聞局之核准，致曾先後多次遭新聞局派員剪線，惟此並無礙上訴人與自訴人等間合夥
關係之存在。又縱然上訴人確出資三十萬元，而非如證人廖瑞文在第一審所證上訴人
實際僅出資二十四萬元，惟此對於上訴人與自訴人等係合夥經營上開中區台業務之合
夥關係，亦不生影響。再上開合夥事業既未經解散清算程序，其等合夥關係自仍然存
續而未消滅，所有屬合夥事業所有之有形、無形財產，均屬上訴人與自訴人等共同所
有，上訴人未經得自訴人等同意，擅自處分屬合夥事業所有之有形、無形財產，自成
立業務侵占、背信罪刑。縱或上訴人於上開合夥事業即前開中區台遭新聞局派員剪線
後，自費佈線重新架設，然此僅屬上訴人得請求自訴人等償還其所支出之費用，要難
認新架設之電纜線係屬上訴人所有。再因上開中區台業務嗣後係交由上訴人經營，故
上訴人於其經營期間，縱有新收視戶之加入，其對新收視戶之播放權及收費權，仍屬
該中區台所有之無形財產，要難認係上訴人個人所擁有。另上訴人縱有委請會計林妙
靜打電話予邱仙定，而有結束合夥事業之意，惟邱仙定及其他合夥人既未前往與上訴
人討論解散合夥事宜，即難因林妙靜之電話通知，或因自訴人等未同意增資，或因吳
昱輝事後曾拿取十五萬元，而認上訴人於出賣該中區台時，合夥事業已解散。至邱仙
定究係前後幾次擔任舖設電纜線之監工，於上訴人犯罪事實之成立並不影響。原審縱
未再就新聞局剪線後，原有電纜線是否已成廢線？原有收視戶是否已成廢戶？有無剪
線後加入之新收視戶？上訴人是否自費舖線？上訴人與自訴人等是否為非法之合夥關
係？自訴人等是否於剪線後避不見面，而未同意增資？邱仙定究擔任幾次監工？等事
項作無益之調查，均難任意指摘為有應於審判期日調查之證據未予調查及理由不備之
違法。本件並無上訴意旨所指違法情形，上訴人徒憑己見，為任意之指摘，核與法律
規定得為第三審上訴理由之違法情形不相適合，其上訴為違背法律上之程式，應予駁
回。又本件雖屬刑事訴訟法第三百七十六條第三款、第五款所列案件，惟本法修正前
，原得上訴於第三審法院，且已繫屬於法院，依本法施行法第五條第一項規定，仍應
依修正前之法定程序終結之，附此明。
據上論結，應依刑事訴訟法第三百九十五條前段，判決如主文。
中      華      民      國     九十     年      四      月     十二     日
                              最高法院刑事第十庭
                                  審判長法官  莊  登  照
                                        法官  洪  明  輝
                                        法官  蔡  清  遊
                                        法官  黃  一  鑫
                                        法官  林  秀  夫
      右正本證明與原本無異
                                              書  記  官
中      華      民      國     九十     年      四      月     十九     日


司法院資訊處製作；財團法人民間司法改革基金會備份。
